---
title: "Template onsvpub"
format: onsvpub-html
author: 
  - Pedro Augusto Borges dos Santos
  - João Pedro Melani Saraiva
date: last-modified
---

## Introdução

Este é um template do [Quarto Markdown](quarto.org) com os padrões de formatação do [Observatório Nacional de Segurança Viária](onsv.org.br). Com o template é possível exportar os relatórios técnicos e outros estudos do Observatório em três formatos: html, pdf ou docx.

### Importando o template

Para importar e começar a utilização do template em sua máquina, é necessário utilizar o `quarto` pelo terminal, com o seguinte comando:

```bash
quarto use template onsv/onsvpub

```

## Como utilizar

### Formatos

Para selecionar o formato desejado, é necessário inserir um entre os três tipos na parte `format:` do header YAML:

```
title: título do documento
format: onsvpub-html
author: nome do autor
date: last-modified
```

Segue a lista dos três formatos:

- `onsvpub-html`
- `onsvpub-pdf`
- `onsvpub-docx`

Com o `quarto` no terminal também é possível renderizar com o comando:

```bash
quarto render documento.qmd --to onsvpub-html
```

em que `onsvpub-html` pode ser substituido por `onsvpub-pdf` ou `onsvpub-docx`.

### Exemplos

Aqui são apresentados alguns exemplos de aplicação do template.

#### Gráficos

Segue um exemplo de gráfico feito com o `ggplot2` e `onsvplot`. Ao utilizar um chunk de código, o comportamento padrão do template é ocultar o código. Mas é possível re-abilitar com `echo: true` nas opções do chunk. Aqui também segue um exemplo da possibilidade de fazer uma referência cruzada (@fig-temp).


```{r fig-temp}
#| fig-cap: "plot"
#| echo: true

library(ggplot2)
library(onsvplot)

ggplot(mtcars, aes(wt, mpg)) +
  geom_point(aes(color = factor(cyl))) +
  theme_onsv() +
  scale_discrete_onsv()
```

#### Tabelas

As tabelas elaboradas em markdown são exibidas com o estilo do template, seguindo os parâmetros definidos em css. Segue um exemplo na @tbl-temp.

```{r}
#| label: tbl-temp
#| tbl-cap: "Tabela"

head(mtcars)
```

### Dúvidas e sugestões

Para dúvidas ou sugestões, envie e-mail para pedro.borges@onsv.org.br ou abra uma issue em [github.com/onsv/onsvpub](https://github.com/onsv/onsvpub)



