---
title: "Dados Consolidados de Óbitos no Trânsito Brasileiro - 2022"
format: 
  onsvpub-html:
    echo: false
    fig-width: 6
    fig-height: 3.7
    fig-dpi: 300
author: 
  - name: Pedro Augusto Borges dos Santos
    affiliations : Observatório Nacional de Segurança Viária
  - name: João Pedro Melani Saraiva
date: last-modified
---

```{r}
#| label: setup
#| include: false

library(tidyverse)
library(gt)
library(roadtrafficdeaths)
library(plotly)
library(onsvplot)

theme_set(theme_onsv())

rtdeaths_tbl <- as_tibble(rtdeaths)
```

# Introdução

No dia 27 de dezembro de 2023 o Ministério da Saúde disponibilizou a base de dados consolidada do Sistema de Informações de Mortes (SIM) para o ano de 2022. Assim, o presente documento apresenta uma análise dos óbitos no trânsito no Brasil, com foco na evolução desse cenário entre 2021 e 2022. Os cálculos dos resultados apresentados aqui podem ser consultados no repositório do Observatório: [github.com/ONSV/analise-datasus-2022](https://github.com/ONSV/analise-datasus-2022){target="_blank"}

# Cenário brasileiro

A quantidade de óbitos anuais no trânsito brasileiro cresceu novamente, porém com uma quantidade bem reduzida. Em 2022, o Brasil apresentou um número de **33.894** óbitos no trânsito, um **aumento de 81 óbitos** em comparação com os dados de 2021, o que representa uma variação percentual de **0,24%**. Os gráficos a seguir apresentam a quantidade absoluta de óbitos por ano no Brasil e a variação percetual entre os anos.

```{r}

mortes_ano_decada <- rtdeaths_tbl |> 
  count(ano_ocorrencia) |> 
  drop_na() |> 
  mutate(var = (n - lag(n)) / lag(n)) |>
  filter(ano_ocorrencia > 2010) |> 
  mutate(ano_ocorrencia = as.character(ano_ocorrencia))

plot_anual_abs <- ggplot(mortes_ano_decada, aes(x = ano_ocorrencia, y = n)) +
  geom_col(fill = onsv_palette$blue) +
  labs(x = NULL, y = NULL) +
  theme_onsv(
    base_size = 10,
    panel.grid.minor.y = element_blank(),
    panel.grid.major.x = element_blank()
  ) +
  geom_text(aes(label = n), nudge_y = -1200, size = 3, color = "white")

p1 <- ggplotly(plot_anual_abs, tooltip = NULL)
p1
```

```{r}

plot_anual_var <- mortes_ano_decada |>
  mutate(var_signal = if_else(var > 0, "up", "down")) |> 
  ggplot(aes(x = ano_ocorrencia, y = var, color = var_signal)) +
  geom_segment(
    aes(x = ano_ocorrencia, xend = ano_ocorrencia, y = 0, yend = var)
  ) +
  geom_point(pch = 21, fill = "white", size = 1.5) +
  scale_color_manual(
    values = c("down" = onsv_palette$green, "up" = onsv_palette$red)
  ) +
  scale_y_continuous(limits = c(-0.12, 0.12), labels = scales::percent) +
  theme_onsv(base_size = 10) +
  theme(
    panel.grid.minor.y = element_blank(),
    legend.position = "none"
  ) +
  geom_text(
    aes(
      label = scales::percent(var, accuracy = 0.01, decimal.mark = ",")
    ), 
    nudge_x = -0.38, 
    size = 3
  ) +
  labs(x = NULL, y = NULL)

p2 <- ggplotly(plot_anual_var, tooltip = NULL)
p2
```

# Óbitos por regiões

Considerando as macroregiões do Brasil, o **Norte** apresentou o **maior aumento percentual** de óbitos no trânsito, atingindo **7,61%**. Em ordem decrescente, segue a Região **Sul** com um aumento de **2,54**, Região **Centro-Oeste** com **2,16%** e Região **Nordeste** com aumento de **0,26%**. Apenas a Região **Sudeste** apresentou uma redução nos números de óbitos no trânsito, com uma variação de **-3,73%.**

```{r}
var_regiao <- rtdeaths_tbl |> 
  count(ano_ocorrencia, nome_regiao_ocor) |> 
  filter(ano_ocorrencia > 2020) |> 
  pivot_wider(
    names_from = ano_ocorrencia, 
    values_from = n, 
    names_prefix = "ano_"
  ) |> 
  mutate(var = ano_2022 - ano_2021, var_perc = var / ano_2021)

gt_regiao <- var_regiao |> 
  arrange(-var_perc) |>
  gt(rowname_col = "nome_regiao_ocor") |> 
  fmt_number(
    columns = ano_2021:var,
    sep_mark = ".",
    dec_mark = ",",
    decimals = 0
  ) |> 
  fmt_percent(
    columns = var_perc,
    sep_mark = ".",
    dec_mark = ",",
    decimals = 2
  ) |> 
  data_color(
    columns = var_perc,
    palette = "RdBu",
    domain = c(-0.15, 0.15),
    reverse = T
  ) |> 
  cols_label(
    var = "Variação",
    var_perc = "Variação percentual",
    ano_2021 = "2021",
    ano_2022 = "2022"
  )

gt_regiao
```

# Óbitos por unidades da federação

Em relação aos óbitos no trânsito por unidades da federação, os locais que apresentaram os **maiores aumentos percentuais** na quantidade de óbitos entre 2021 e 2022 foram:

-   Roraima: 23%;
-   Distrito Federal: 13%;
-   Pará: 9%.

Por outro lado, as unidades que mais apresentaram **reduções** na quantidade de óbitos no trânsito foram:

-   Rio Grande do Norte: -11%;
-   Alagoas: -10%;
-   São Paulo: -7%

```{r}

#| column: page
#| fig-width: 9

mortes_uf <- rtdeaths_tbl |> 
  count(ano_ocorrencia, nome_uf_ocor) |> 
  filter(ano_ocorrencia > 2020)

var_uf <- mortes_uf |> 
  pivot_wider(
    names_from = ano_ocorrencia,
    values_from = n,
    names_prefix = "ano_"
  ) |> 
  drop_na() |> 
  mutate(
    var = ano_2022 - ano_2021, 
    var_perc = var / ano_2021,
    nome_uf_ocor = fct_reorder(nome_uf_ocor, var_perc),
    signal = if_else(var_perc > 0, "up", "down"),
    text_2021 = glue::glue("{nome_uf_ocor} (2021): {ano_2021}"),
    text_2022 = glue::glue("{nome_uf_ocor} (2022): {ano_2022}"),
    text_var = glue::glue(
      "{nome_uf_ocor}: {scales::percent(var_perc, accuracy = 0.01, decimal.mark = ',')}"
    )
  )

p1 <- ggplot(var_uf, aes(x = nome_uf_ocor, y = ano_2021)) +
  geom_col(fill = onsv_palette$blue, aes(text = text_2021)) +
  coord_flip() + 
  theme_onsv(base_size = 10) +
  theme(
    panel.grid.minor.x = element_blank(),
    panel.grid.major.y = element_blank()
  ) +
  labs(x = NULL, y = NULL) +
  scale_y_continuous(limits = c(0, 5300))

p2 <- ggplot(var_uf, aes(x = nome_uf_ocor, y = ano_2022)) +
  geom_col(fill = onsv_palette$blue, aes(text = text_2022)) +
  coord_flip() + 
  theme_onsv(base_size = 10) +
  theme(
    panel.grid.minor.x = element_blank(),
    panel.grid.major.y = element_blank(),
    axis.text.y = element_blank()
  ) +
  labs(x = NULL, y = NULL) +
  scale_y_continuous(limits = c(0, 5300))

p3 <- ggplot(var_uf, aes(x = nome_uf_ocor, y = var_perc, fill = signal)) +
  geom_col(aes(text = text_var)) +
  coord_flip() + 
  theme_onsv(base_size = 10) +
  theme(
    panel.grid.minor.x = element_blank(),
    panel.grid.major.y = element_blank(),
    axis.text.y = element_blank(),
    legend.position = "none"
  ) +
  labs(x = NULL, y = NULL) +
  scale_y_continuous(
    limits = c(-0.25, 0.25),
    labels = scales::percent
  ) +
  scale_fill_manual(
    values = c("up" = onsv_palette$red, "down" = onsv_palette$green)
  )

subplot(
  ggplotly(p1, tooltip = "text"),
  ggplotly(p2, tooltip = "text"),
  ggplotly(p3, tooltip = "text")
) |> 
  layout(
    annotations = list(
      list(
        x = 0.15,  
        y = 1,  
        text = "2021",  
        xref = "paper",  
        yref = "paper",  
        xanchor = "center",  
        yanchor = "bottom",  
        showarrow = FALSE 
      ),
      list(
        x = 0.5,  
        y = 1,  
        text = "2022",  
        xref = "paper",  
        yref = "paper",  
        xanchor = "center",  
        yanchor = "bottom",  
        showarrow = FALSE 
      ),
      list(
        x = 0.85,  
        y = 1,  
        text = "Variação percentual",  
        xref = "paper",  
        yref = "paper",  
        xanchor = "center",  
        yanchor = "bottom",  
        showarrow = FALSE
      )
    )
  )
```

# Óbitos por modal das vítimas

Considerando o modo de transporte em que a vítima se encontrava durante o sinistro, os modais com **maiores aumentos percentuais entre** 2021 e 2022 foram os modais:

- Automóvel: 3,50%;
- Ônibus: 1,61%;
- Motocicleta: 0,97%;
- Pedestre: 0,71%

Os modais que apresentaram reduções foram:

- Bicicleta: -2,53%;
- Caminhão (ocupantes de transporte pesado): -4,84%

O modal **Triciclo** apresentou uma redução de 11,11% e a classificação **Outros** apresentou uma redução de 3,65%.

```{r}
obitos_modais <- rtdeaths_tbl |> 
  count(ano_ocorrencia, modal_vitima) |> 
  filter(ano_ocorrencia > 2020) |> 
  pivot_wider(
    names_from = ano_ocorrencia,
    values_from = n,
    names_prefix = "ano_"
  ) |> 
  mutate(
    var = ano_2022 - ano_2021,
    var_perc = var / ano_2021
  )

gt_modais <- obitos_modais |>
  arrange(-var_perc) |> 
  gt(rowname_col = "modal_vitima") |> 
  fmt_number(
    columns = ano_2021:var,
    sep_mark = ".",
    dec_mark = ",",
    decimals = 0
  ) |> 
  fmt_percent(
    columns = var_perc,
    sep_mark = ".",
    dec_mark = ",",
    decimals = 2
  ) |> 
  data_color(
    columns = var_perc,
    palette = "RdBu",
    domain = c(-0.2, 0.2),
    reverse = T
  ) |> 
  cols_label(
    ano_2021 = "2021",
    ano_2022 = "2022",
    var = "Variação",
    var_perc = "Variação percentual"
  )

gt_modais
```

# Pirâmide etária das vítimas

Por fim, considerando o sexo das vítimas, em 2022 as vítimas do sexo masculino ainda são a maioria dos mortos no trânsito, representando **83%** dos óbitos. A faixa etária com a maior quantidade de mortes no trânsito, em 2022, ainda é a de 20 a 24 anos.

Considerando apenas as vítimas fatais do sexo feminino, a faixa etária com um maior aumento de mortes entre 2021 e 2022 foi a acima de 75 a 79 anos, com uma variação de **46%.** A faixa etária com a maior redução foi a de 5 a 9 anos, atingindo uma variação de **-23%.**

Considerando as vítimas fatais do sexo masculino, a faixa etária com o maior aumento de mortes entre 2021 e 2022 foi a de acima de 80 anos, com uma variação de **12%**. A faixa etária com a maior redução foi a de 0 a 4 anos, com uma variação de **-17%**.

```{r}
obitos_piramide <- rtdeaths_tbl |> 
  count(ano_ocorrencia, sexo_vitima, faixa_etaria_vitima) |> 
  filter(ano_ocorrencia > 2020) |> 
  drop_na()

tbl_piramide <- obitos_piramide |> 
  pivot_wider(
    names_from = c(sexo_vitima, ano_ocorrencia),
    values_from = n,
    names_sep = "_"
  ) |> 
  mutate(
    var_fem = (Feminino_2022 - Feminino_2021) / Feminino_2021,
    var_masc = (Masculino_2022 - Masculino_2021) / Masculino_2021
  ) |> 
  arrange(desc(faixa_etaria_vitima))

gt_piramide <- tbl_piramide |>
  gt(rowname_col = "faixa_etaria_vitima") |> 
  fmt_number(
    columns = Feminino_2021:Masculino_2022,
    sep_mark = ".",
    dec_mark = ",",
    decimals = 0
  ) |> 
  fmt_percent(
    columns = var_fem:var_masc,
    sep_mark = ".",
    dec_mark = ",",
    decimals = 2
  ) |> 
  data_color(
    columns = var_fem:var_masc,
    palette = "RdBu",
    domain = c(-0.5, 0.5),
    reverse = T
  ) |>
  tab_spanner(
    label = "2021",
    columns = Feminino_2021:Masculino_2021
  ) |> 
  tab_spanner(
    label = "2022",
    columns = Feminino_2022:Masculino_2022
  ) |> 
  tab_spanner(
    label = "Variação percentual",
    columns = var_fem:var_masc
  ) |> 
  cols_label(
    Feminino_2021 = "Feminino",
    Masculino_2021 = "Masculino",
    Feminino_2022 = "Feminino",
    Masculino_2022 = "Masculino",
    var_fem = "Feminino",
    var_masc = "Masculino"
  )

gt_piramide
```

# Faixa etária e modais da vítimas

Observando os óbitos com base no modal e na faixa etária das vítimas, de forma conjunta, percebe-se que a grande maioria dos óbitos ocorrem entre os ocupantes de motocicleta entre 20 e 24 anos.

```{r}
tbl_faixas_modais <- rtdeaths_tbl |> 
  filter(ano_ocorrencia == 2022) |> 
  count(modal_vitima, faixa_etaria_vitima, .drop = FALSE) |> 
  drop_na() |> 
  mutate(
    tooltip_text = glue::glue("{modal_vitima} - {faixa_etaria_vitima}: {n}")
  )

plot_faixas_modais <- tbl_faixas_modais |> 
  ggplot(aes(x = faixa_etaria_vitima, y = modal_vitima, fill = n)) +
  geom_tile(aes(text = tooltip_text)) +
  theme_onsv(base_size = 8) +
  theme(
    panel.grid = element_blank(),
    legend.position = "none"
  ) +
  labs(x = "Faixa etária", y = NULL) +
  scale_x_discrete(
    labels = c(
      "0-4", "5-9", "10-14", "15-19", "20-24", "25-29", "30-34", "35-39", "40-44", "45-49", "50-54", "55-59", "60-64", "65-69", "70-74", "75-79", "80+"
    )
  ) +
  scale_fill_distiller(palette = "Blues", direction = 1) +
  coord_fixed() +
  geom_text(aes(label = n), size = 3, color = "grey10")

ggplotly(plot_faixas_modais, tooltip = "text")
```
